臺灣南投地方法院民事判決
110年度訴字第167號
原      告   林秀英  
             李州勳  
             李晉仲  
             李文心  
上  四  人
共     同
訴訟代理人   毛林珺  
被      告   謝光普  



訴訟代理人  余承庭律師
上列當事人間請求損害賠償事件，本院於民國111年1月20日言詞
辯論終結，判決如下：
    主  文
原告之訴及假執行之聲請均駁回。 
訴訟費用由原告負擔。
    事實及理由
一、原告主張略以：
  ㈠訴外人李清月為坐落南投縣○○鄉○○段000地號土地（下稱系爭
    李清月土地）所有權人，並在其上種植檳榔、香蕉、果樹、
    竹類等農作物（下稱系爭農作物）；行政院農業委員會林務
    局南投林區管理處（下稱南投林管處）則為相鄰之坐落同段
    211、219、220、221等地號國有土地（下稱系爭國有土地）
    管理機關。
　㈡南投林管處之公務員即被告在執行職務行使公權力時，於未
    依法究明系爭李清月土地與系爭國有土地間界線前，即認李
    清月所種植系爭農作物，越界使用到系爭國有土地，於民國
    106年1月3日將系爭農作物剷除，致李清月財產權受侵害及
    腦中風，嗣於110年3月14日病逝，身體健康權、生命權亦受
    侵害，乃故意或過失不法侵害李清月權利，被告應負損害賠
    償責任。
　㈢李清月得向被告請求賠償之項目，包括農作物損失新臺幣（
    下同）268萬3,300元、醫療費用26萬2,184元、看護費用53
    萬2,104元、慰撫金80萬元、喪葬費20萬元（以李清月遺產
    支付），共計447萬7,588元。李清月過世後，由全體繼承人
    即原告繼承其一切權利義務，並分割由原告各取得111萬9,3
    97元損害賠償請求權。
　㈣爰依民法第184條第1項前段、第186條、第192條、第193條、
    第195條、第196條、第185條、第188條等規定，提起本件訴
    訟，並聲明：被告應（與南投林管處連帶）給付原告各111
    萬9,397元，及自110年12月3日起至清償日止，按週年利率
    百分之5計算之利息；願供擔保，請准宣告假執行（原告對
    南投林管處聲明請求部分，經本院另以裁定駁回）。
二、被告抗辯略以：
  ㈠原告得依國家賠償法規定，向賠償義務機關即南投林管處請
    求損害賠償，不得依民法侵權行為規定，向公務員即被告請
    求之。
　㈡被告執行將系爭農作物（坐落於系爭國有土地部分）剷除職
    務之原因，係因南投林管處發現李清月所種植系爭農作物，
    越界使用到系爭國有土地，且南投縣政府認系爭國有土地為
    列管超限使用林地，要求南投林管處應排除侵害之緣故；且
    被告於執行剷除職務之前，已洽南投縣南投地政事務所完成
    鑑界及在現場釘有界樁，確認系爭農作物越界使用到系爭國
    有土地之範圍，並在現場公告限期移除地上物等程序；是被
    告於106年1月3、4日執行剷除職務，未有故意或過失不法侵
    害李清月之情。況原告亦未證明被告於執行職務時有何故意
    或過失、系爭農作物受損之範圍、李清月中風及死亡之因果
    關係等節。
　㈢被告於106年1月3、4日間即將系爭農作物剷除完畢，原告於1
    10年4月14日始提起本件訴訟，其請求權亦已罹於民法第197
    條所規定2年消滅時效。
　㈣並聲明：如主文第1項所示；如受不利之判決，願供擔保，請
    准宣告免為假執行。
三、本院之判斷：
　㈠原告主張李清月為系爭李清月土地所有權人，並在其上種植
    系爭農作物；南投林管處則為相鄰之系爭國有土地管理機關
    。南投林管處之公務員即被告於106年1月3日因執行職務行
    使公權力而將系爭農作物剷除等事實，為被告所未爭執，且
    經本院調取並核閱臺灣南投地方檢察署106年度偵字第1595
    號毀損案件刑事偵查卷宗（李清月對被告提出毀損告訴；下
    稱系爭毀損刑案）、本院108年度訴字第49號違反水土保持
    法刑事審理及偵查卷宗（南投林管處對李清月提出違反水土
    保持法告訴；下稱系爭水保刑案）無訛，應堪信為真實。
　㈡按因故意或過失，不法侵害他人之權利者，負損害賠償責任
    ，民法第184條第1項前段固定有明文。惟公務員因故意違背
    對於第三人應執行之職務，致第三人受損害者，負賠償責任
    ；其因過失者，以被害人不能依他項方法受賠償時為限，負
    其責任，民法第186條第1項亦定有明文。可知，就公務員執
    行職務之侵權責任，於民法第186條已有特別規定，要無再
    適用同法第184條關於一般侵權行為規定之餘地(最高法院92
    年度台上字第1186號、98年度台上字第751號判決意旨參照)
    。再者，公務員執行職務之侵權責任，既須以民法第186條
    之規定為依據，故公務員於「執行職務時」，因「過失」致
    第三人之權利受有損害者，僅於被害人不能依他項方法受有
    賠償時，公務員個人始負賠償責任；而國家賠償法施行後，
    被害人已得循該法規定自國家受有賠償，是依民法第186條
    第1項規定，公務員個人當不負賠償責任(最高法院87年度台
    上字第473號、105年度台上字第538號判決意旨參照)，故被
    害人僅得依國家賠償法規定，向賠償義務機關請求損害賠償
    ，尚不得依民法第186條第1項規定，向有過失之公務員請求
    損害賠償，如原告逕向該有過失之公務員提起損害賠償之訴
    ，得認其訴（顯）無理由，以判決駁回之（法院辦理國家賠
    償事件應行注意事項第7項規定意旨參照）。從而，公務員
    於「執行職務時」，僅於「故意」不法侵害他人之權利時，
    得成立民法侵權行為(最高法院70年度台上字第1561號判決
    意旨參照)。又民法第186條既無命公務機關連帶負損害賠償
    責任之規定，公務員與行政機關間復非僱傭關係，亦無民法
    第188條規定之適用，其等間關係亦不同於法人與其董事職
    員間關係，尤無適用民法第28條規定之餘地(最高法院67年
    度台上字第1196號、71年度台上字第476號判決意旨參照)。
　㈢原告主張被告於未依法究明系爭李清月土地與系爭國有土地
    間界線前，即認系爭農作物越界使用到系爭國有土地，將系
    爭農作剷除，致李清月財產權、身體健康權、生命權受侵害
    ，乃故意或過失不法侵害李清月權利，被告應負損害賠償責
    任等等，為被告所否認，經查：
　⒈被告抗辯其執行將系爭農作物（坐落於系爭國有土地部分）
    剷除職務之原因，係因南投林管處認系爭農作物越界使用到
    系爭國有土地，且南投縣政府於105年6月14日以府農管字第
    1050123054號函認系爭國有土地為列管超限使用林地，要求
    管理機關南投林管處應排除侵害復育造林之緣故；被告於執
    行剷除職務之前，已經南投縣南投地政事務所於105年6月17
    日完成鑑界及在現場釘有界樁，確認系爭農作物越界使用到
    系爭國有土地範圍（李清月曾對鑑界結果不服提起訴願，經
    南投縣政府於105年7月25日以府行救字第1050153781號為不
    受理決定），且經南投林管處於105年7月6日在現場公告限
    期令佔用人移除地上物（李清月曾於公告期限提起訴願，經
    行政院農業委員會於105年10月18日以農訴字第1050722375
    號為不受理決定）；因於105年8月10日期限屆至後，李清月
    仍未移除系爭農作物，被告始於106年1月3、4日執行剷除職
    務等事實，業經本院調取並核閱系爭毀損刑案、違反土保刑
    案卷宗資料屬實，是被告抗辯其無故意不法侵害李清月權利
    等語，自非無稽。再者，原告固主張被告於執行剷除職務前
    ，應已知悉系爭李清月土地與系爭國有土地間界址仍存有爭
    議，且經南投縣政府於105年10月3日通知應暫緩執行等等，
    並提出南投縣政府於105年10月3日府地測字第1050190345號
    函為證（見本院卷一第221至223頁），然而，被告係考量李
    清月對前開鑑界結果及公告所提訴願，均已遭不受理決定乙
    節，始於隔年繼續執行剷除職務（見系爭毀損刑案警卷第9
    至18頁），是亦不能推認被告有故意不法侵害李清月權利之
    情。況且，被告所涉系爭毀損刑案，復經檢察官認罪嫌不足
    而為不起訴處分確定。從而，尚難認被告於執行職務時，有
    故意不法侵害李清月權利之事實，原告自不得依民法第186
    條第1項規定，向被告請求損害賠償。
　⒉原告固主張被告於執行職務時，過失不法侵害李清月權利等
    等，然而，縱認其主張為真實，揆諸前開說明，亦僅得依國
    家賠償法規定，向南投林管處請求損害賠償，尚不得依民法
    第186條第1項規定，向被告請求損害賠償。至原告又主張依
    民法第184條第1項前段，向被告請求損害賠償，及依民法第
    185條、第188條等規定，請求被告與南投林管處負連帶賠償
    責任等等，揆諸前開說明，亦非可採。
四、綜上所述，原告依民法第184條第1項前段、第186條等規定
    ，請求被告應給付原告各111萬9,397元，及自110年12月3日
    起至清償日止，按週年利率百分之5計算之利息，為無理由
    ，應予駁回。原告之訴既經駁回，其假執行之聲請即失所依
    附，應併予駁回。
五、本件事證已臻明確，兩造其餘攻擊防禦方法暨舉證，經審酌
    後認與判決結果不生影響，爰不一一論述，併此敘明。
六、訴訟費用負擔之依據：民事訴訟法第78條。
中    華    民    國   111    年    3     月     3    日
                  民事第二庭  法  官  葉峻石
以上正本係照原本作成。
如對本判決上訴，須於判決送達後20日內向本院提出上訴狀。如
委任律師提起上訴者，應一併繳納上訴審裁判費。
中　　華　　民　　國　  111　  年　  3  　月  　3  　 日
                              書記官  沈柏樺